臺灣高等法院刑事判決　　　　　　　　99年度上訴字第2921號
上　訴　人
即　被　告　余正偉
選任辯護人　陳鄭權律師
　　　　　　丁俊和律師
上列上訴人因被告搶奪案件，不服臺灣桃園地方法院99年度訴字
第270號，中華民國99年5月17日第一審判決（起訴案號：臺灣桃
園地方法院檢察署98年度偵緝字第1213號），提起上訴，本院判
決如下：
    主  文
原判決撤銷。
余正偉無罪。
    理  由
一、公訴意旨略以：被告余正偉意圖為自己不法之所有，於97年
    6月4日17時15分許，在桃園縣桃園市○○街131巷3號前，先
    騎乘車牌號碼不詳之機車尾隨黃苗幀，並趁其不備之際，徒
    手搶奪黃苗幀所有之手提包1個（內有現金新臺幣（下同）
    約2,000餘元、行動電話2支（廠牌：MOTOROLA、型號：732
    、手機序號：000000000000000號；廠牌：LG、型號：CE016
    8、手機序號：000000000000000號、健保卡1張、汽、機車
    駕照各1張），得手後旋即騎乘機車離去。嗣因上開LG廠牌
    行動電話，為余正偉插入其所申辦之0000000000門號SIM卡
    ，並透過吳添佑（另案偵查中）輾轉交予不知情之徐立苓（
    改名為：徐立溱，業經不起訴處分確定）使用，經員警調閱
    相關通聯紀錄，始查知上情，因認被告涉有刑法第325條第1
    項搶奪罪嫌等語。
二、按犯罪事實應依證據認定之，無證據不得認定犯罪事實；不
    能證明被告犯罪者，應諭知無罪之判決，刑事訴訟法第154
    條第2 項及第301 條第1 項，分別定有明文。次按認定不利
    於被告之事實，須依積極證據，苟積極證據不足為不利於被
    告事實之認定時，即應為有利於被告之認定，更不必有何有
    力之證據；又犯罪事實之認定，應憑真實之證據，倘證據是
    否真實尚欠明確，自難以擬制推測之方式，為其判斷之基礎
    ；刑事訴訟法上證明之資料，無論為直接或間接證據，均須
    達於通常一般之人均不致有所懷疑，而得確信其為真實之程
    度，始得據為有罪之認定，若其關於被告是否犯罪之證明未
    能達此程度，而有合理懷疑之存在，致使無從形成有罪之確
    信，根據「罪證有疑，利於被告」之證據法則，即不得遽為
    不利被告之認定，最高法院三十年上字第八一六號、五十三
    年台上字第六五六號、七十六年台上字第四九八六號著有判
    例可參。
三、證據能力：
（一）被告及辯護人辯稱：證人吳添佑、徐立溱及黃苗偵於警詢
      供述，為審判外陳述，無證據能力乙節，與法相符，為上
      開警詢說詞，得用以彈劾其等說詞，合予敘明。
（二）證人黃苗幀、吳添佑及徐立溱於檢察官偵訊時之證言，均
      經具結，自有證據能力。被告及辯護人辯稱：審判外陳述
      ，無證據能力云云，於法不合，尚有誤會。
（三）其餘後引證據，被告級辯護人均不爭執，且觀其製作取得
      之情形，亦無違法或不當之狀況，依刑事訴訟法第159 條
      之5規定，均有證據能力。
四、公訴人認被告有上開搶奪罪嫌，主要係以告訴人黃苗幀、證
    人吳添佑、徐立湊証述，及通聯資料等為據，訊據被告堅決
    否認有何奪犯行，辯稱：並未搶奪，不認識吳添佑與徐立湊
    ，其二人所言反覆不實，被害人指認有誤等語，經查：
（一）被告及辯護人辯稱：告訴人指認有瑕疵，顯然有誤，不可
      採乙節，按目擊者之指認雖係法院認定犯罪事實之有力
      證據，然指認尤其是被害人之指認，亦存有誤認之風險，
      因此，須有嚴謹之指認程序，以防免或降低該風險。蓋指
      認者是否誠實、善意之主觀因素，或內、外在原因，影響
      一般人對於週遭事件之感知。如個人之偏見、期待、需求
      、壓力、焦慮、恐懼等，可能產生大小不一的感知扭曲、
      曲解；平時之注意能力、關鍵時刻之注意程度，乃至陳述
      時之描述、表達方法及準確性等，亦決定指認之正確、可
      靠與否。而外在觀察環境，如觀察（行為）時間之久暫、
      現場照明、指認距犯罪發生之間隔，以及指認程序是否嚴
      謹、有無明示、暗示或經誘導等，亦可能增加指認錯誤之
      風險。一對一之指認較諸「列隊指認」，更具暗示性，指
      認程序稍有不當，即易發生誘導效果，不得遽信。且指
      認重在首次，其後逐次修正之指認，無形中累積、擴大不
      真實之記憶，難期真確。我國現行刑事訴訟法，雖無關於
      指認犯罪嫌疑人程序之規定。然內政部警政署，於九十年
      八月二十日函頒（九十二年十一月二十一日修正）之「警
      察機關實施指認犯罪嫌疑人程序要領」，明定犯罪嫌疑人
      之指認，除在犯罪現場或其附近當場逮捕者，得使被害人
      或目擊者當面指認外，應進行「列隊指認」。被害人因司
      法警察（官）違反上開規範而為之指認，固無逕予排除之
      必要。然告訴人之告訴，係以使被告受刑事訴追為目的，
      其陳述是否與事實相符，仍應調查其他證據資以審認。告
      訴人之指認等同陳述，若因指認程序之瑕疵而影響正確、
      可靠性，即應有其他補強證據，足以證明指認為真，始得
      援為自由判斷之資料。查被害人於遭搶同日第一次警詢
      稱：歹徒戴黑色全罩式安全帽，駕駛黑色不詳廠牌輕機車
      等語（偵字第16839號卷第36頁背面），對於警方詢問：
      歹徒衣著、顏色、體型、膚色、髮型、身高等特徵，除回
      答歹徒身穿黑色休閒服，身高約165公分外，餘均未答（
      同上卷頁），且未指稱有見到加害人之面孔，嗣於同年七
      月二十一日警詢稱：遭一名男子戴全罩式沒有護目鏡安全
      帽騎深色輕機車，從我右後方搶奪等語（同上卷第38-39
      頁），並指稱：警方所提供照片編號四就是搶奪我的人等
      語（同上卷第40頁），觀諸警方提供指認之照片固有十張
      之多，然除編號四係半身遠照，且手持牌示（常見之警方
      請嫌犯所持者），其背景乃警方逮捕嫌犯所用之身高計外
      ，其餘均是大頭照片，已有誘導之嫌。不無瑕疵可指。
      再者，參酌告訴人第一次偵訊稱：可以指認被告，因為當
      時他拉我皮包，我要拉回來，他有往我這邊看，所以我認
      得出來。不過當日他戴安全帽，我沒有看到頭髮，我是看
      他臉型，可以確認是他等語（同上卷第83頁），第二次偵
      訊稱：可以確認是被告，不過當時他皮膚比較黑，現在比
      較白等語（偵緝字第1213號卷第34頁），於九十九年四月
      十二日原審準備程序稱：我可以當庭指認被告，因為被告
      皮膚沒有很粗，鼻子挺，眼睛大大的等語（訴字卷第22頁
      背面），於原審亦稱：歹徒眉毛很粗，眼睛很大，鼻子很
      挺。我是用五官、臉型及眼睛來判斷搶我的人等語（同上
      卷第38頁背面至39頁），依上所述，被告未到案前，告訴
      人對行為人特徵之描述，僅：歹徒身穿黑色休閒服，身高
      約165公分等情，並未指稱親見歹徒之面孔，何以被告到
      案後即得指認？其後之偵、審程序何以更能指證不移？第
      一次指認程序之瑕疵是否有決定性之因素？其後之各次指
      認之逐次修正，是否僅係不真實記憶之擴大、累積，或另
      有其他原因，而難期其真確？何以距離案發已久之偵、審
      中之指述，較諸警詢時之陳述具體明確？恐與人之記憶情
      形不符，而有違經驗法則。綜上，告訴人指認被告以及有
      關被害過程之陳述，前後不一，均存有諸多瑕疵，又無其
      他補強證據之情形，尚難遽採。此部份所辯，尚非無據。
（二）公訴意旨稱：被告將上開sim卡賣予吳添佑轉交徐立湊使
      用乙節，為被告否認，經查：
    證人吳添佑於警詢稱：96年6月在桃園縣中壢市○○○街
      租住處，阿源騎紅白色機車載他老婆來找我，我看見他手
      上拿LG手機，他說喜歡可以二千元賣我，我女友徐立苓在
      場，就以二千元買了，等阿源離開我們有測試手機，都正
      常，阿源就是警方所提照片之余正偉等語（偵字第16839
      號卷第27-29頁），於偵訊稱：照片跟我認識的阿萬很像
      ，警察給我看口卡後，大約隔一禮拜，我在省桃遇到他，
      他說毒品案才剛交保等語（同上卷第69-70頁），於第二
      次偵訊稱：今日所提示余正偉換身分証照片，不是阿萬。
      依警局所提供照片也不能確認就是阿萬等語（同上卷第88
      頁），於第三次偵訊稱：今日到庭之余正偉不是阿萬，我
      不認識等語（偵緝字卷第34 頁），於第四次偵訊稱：警
      局指認余正偉，是因為警察說那張卡是他的，而且調余正
      偉口卡給我們指認等語（同上卷第52頁），於原審稱：阿
      萬不是余正偉，徐立湊來探監時我有跟他說阿萬應該不是
      余正偉，我看到余正偉本人後才確定他不是阿萬等語（原
      審卷第45頁背面，46頁背面，47頁背面），顯然證人吳添
      佑改變其警詢指認，而觀諸警詢指認之照片模糊（偵字第
      16839號卷第30頁），能否指認正確，已非無疑，何況，
      其於警詢是指阿源，與其後所稱之阿萬，已然不同，且證
      人吳添佑所指之阿萬，係遭毒品案件通緝，然被告並無毒
      品案案件，有本院被告前案紀錄表在卷可參（本院卷第
      34-38頁），則證人吳添佑其後指稱阿萬非被告乙節，尚
      非無據，非不可採。
    證人徐立溱於警詢稱：97年6月中旬或下旬，我男友吳添
      佑的朋友阿源，將手機賣給我的，阿源就是警方提供資料
      之余正偉等語（偵字第16839號卷第14-17頁），於偵訊稱
      ：阿萬真名就是余正偉，手機是跟他買得等語（同上卷第
      63頁），於偵訊稱：后來吳添佑有遇到阿萬，我們才發現
      阿萬不是余正偉，我們在警局指認錯誤，照片很像等語（
      同上卷第68-69頁），並稱：我只見過他一二次，認不太
      出來等語（同上卷第89頁），又稱：在庭被告不是阿萬等
      語（偵緝卷第30頁），於原審稱：阿源就是阿萬，因國台
      語說法不同，被告是阿萬，我去監獄接見吳添佑的時候，
      我就問吳添佑，吳添佑跟我說『阿萬』就是叫余正偉，在
      警察局的時候，警察也有跟我說那個人叫余正偉，而且警
      察是先跟我講的，因為警察有拿照片給我指認，而且警察
      有查ＳＩＭ卡，是查到ＳＩＭ卡以後，才知道余正偉，我
      看到余正偉的照片的時候，還不知道他的叫余正偉，我只
      是跟警察指認照片的人是『阿萬』，指認完，警察才跟我
      講照片的人叫做余正偉。我認為我在警察局的指認及地檢
      署的指認都沒有錯等語（原審卷第41-44頁），對於被告
      是否即是賣手機之阿萬，前後指述，反覆不一，且竟認於
      警詢指認被告，及於偵訊未指認被告，均屬正確，則其憑
      信性，實堪虞慮，不能輕信，何況，其所以確認阿萬即是
      被告余正偉者，無非係聽聞證人吳添佑所述，而如前所述
      ，證人吳添佑已推翻被告係阿萬，是證人徐立湊聽聞而來
      之說詞，不能採信。
    再者，觀諸通聯調閱單所示：0000000000號（被告所聲請
      ）以被害人手機通話之時間係97年7月9日（偵字第1683 9
      號卷第50-51頁，按該卷移送本院時為影本，撥打時間部
      分，影印不清，經本院調閱原卷核對如上），而證人徐立
      苓所有之0000000000號，以被害人手機使用之時間係97年
      7月8日（同上卷第53頁），顯在被告前一日，證人徐立苓
      即持有被害人手機，果如證人徐立苓及吳添佑所稱：阿萬
      於97年6月中旬或下旬，將被害人手機賣予其二人，則既
      已銀貨兩訖，何以出賣人會於其後仍持有該手機？顯違常
      情。何況，證人徐立苓持有之時間，無乃較被告更接近案
      發時間，因此，公訴人認較遠離案發時之持有者即被告為
      犯罪人，似有誤會。而被告否認與之有何關係，檢察官亦
      未能證明證人徐立苓與被告係共犯之關係，或被告與搶奪
      之人有何共犯關係。
      綜上，公訴人此部份所指，尚有誤會。
（三）被告辯稱：上開行動電話SIM卡早於96年間即已遺失乙節
      ，為未提出證據證明，固難遽採。然不能以被告所辯，即
      為其有罪之認定。
（四）另被告經測謊，固呈說謊反應，有法務部調查局測謊調查
      報告在卷可參（本院卷第88-100頁），惟被告所辯不成立
      或說謊，依法均不能以此為其有罪之依據，何況，測謊事
      涉精神、健康等狀態，若無其他佐證，尚難以之為被告有
      罪之唯一依據。而如前所述，上開證據難認被告涉案，因
      此，不能以被告測謊未過，而為其不利之認定。
（五）至於被告及辯護人聲請傳喚證人呂香誼，及調閱系爭SIM
      卡繳費資料等，因事証已明，自無調查必要，合予敘明。
綜上，公訴人所提證據，尚有合理懷疑空間，不能形成被告有罪
之心證，且查無何積極確切證據，足證被告有公訴人所指強盜及
傷害犯行，依法自應諭知無罪。
四、原審諭知被告有罪，尚有未洽，被告上訴，指摘及此，為有
    理由，應由本院撤銷改判無罪。
據上論斷，應依刑事訴訟法第369條第1項前段、第364條，第301
條第1項前段，判決如主文。
本案經檢察官邱美育到庭執行職務。
中    華    民    國   100    年    1     月    28    日
                  刑事第二十一庭審判長法  官 周政達
                                      法  官 趙文卿
                                      法  官 許永煌
以上正本證明與原本無異。
如不服本判決，應於收受送達後10日內向本院提出上訴書狀，其
未敘述上訴之理由者並得於提起上訴後10日內向本院補提理由書
（均須按他造當事人之人數附繕本）「切勿逕送上級法院」。
                                      書記官 吳鎮鑫
中    華    民    國   100    年    1     月    28    日